臺灣桃園地方法院刑事判決　　　　　　　95年度易字第1445號
公　訴　人　臺灣桃園地方法院檢察署檢察官
被　　　告　丙○○
　　　　　　　　　　　9號
上列被告因詐欺案件，經檢察官提起公訴（九十四年度偵字第八
九五八號），本院判決如下：
    主  文
丙○○無罪。
    理  由
一、公訴意旨略以：被告丙○○意圖為自己不法之所有，自民國
    九十三年三月十五日起至同年四月六日止，在桃園縣中壢市
    ○○○路二段四七八號，連續向告訴人敦揚裝潢建材五金有
    限公司（下稱敦揚公司）之負責人丁○○，佯稱其標到桃園
    縣中壢市之「自立新村」工地工程，且所預訂購之建材將於
    十五日內以現金支付，致告訴代理人丁○○陷於錯誤予以應
    允，被告遂於短短之二十日內訂購共計新臺幣（下同）九十
    四萬六千七百零五元之建材，詎告訴代理人丁○○依約前往
    收取貨款時，被告竟不知去向。嗣經告訴代理人丁○○多方
    探悉始尋獲被告，詎被告再度佯稱欲處理前揭債務，而交付
    面額分別為四十二萬八千二百七十九元及五十一萬八千四百
    二十六元，到期日分別為九十三年四月九日及二十五日之本
    票二紙供作償還債務之擔保，詎該本票屆期又未獲兌現，且
    被告拒不出面處理，嗣於九十三年十月間某日，告訴代理人
    丁○○於桃園縣中壢市○○○路附近偶遇被告，被告又佯稱
    欲每月償還二萬元，詎被告又未如約清償，告訴代理人丁○○始知受騙，因認被告涉犯刑法第三百三十九條第一項之詐
    欺取財罪嫌等語。
二、按犯罪事實應依證據認定之，無證據不得認定犯罪事實；又
    不能證明被告犯罪者，應諭知無罪之判決，刑事訴訟法第一
    百五十四條第二項、第三百零一條第一項分別定有明文。又
    按事實之認定，應憑證據，如未能發現確實之證據，或證據
    不足以證明，自不能以推測或擬制之方法，以為裁判基礎；
    再犯罪事實所憑之證據，無論係直接證據或間接證據，其為
    訴訟上之證明，須於一般人均不致有所懷疑而得確信為真實
    之程度，始得據為有罪之認定，倘其證明尚未達此程度而尚
    有合理之懷疑存在時，本諸無罪推定原則，自應為被告無罪
    之諭知；又被告否認犯罪事實所持辯解縱使不能成立，除非
    有確實證據足以證明對於被告犯罪已無合理之懷疑外，不能
    遽為有罪之認定；刑事訴訟法規定被告有緘默權，被告基於
    不自證己罪原則，既無供述之義務，亦不負自證清白之責任
    ，不能因被告未能提出證據資料證明其無罪，或對於被訴之
    犯罪事實不置可否，即認定其有罪，最高法院著有九十二年
    度台上字第二五七○號判決意旨可資參照。
三、本件公訴人認定被告涉犯刑法第三百三十九條第一項之詐欺
    取財罪嫌，無非係以上開事實，業據告訴代理人丁○○於警
    詢及檢察官偵訊時指述綦詳，並有估價單及本票等資料附卷
    可稽，且被告於短短不到二十日之期間內，即訂購高達九十
    四萬六千七百零五元建材之手段，及被告多次違反給付貨款
    之約定，而迄今僅償還一萬元，是被告所辯，均不足採信等
    情，為其主要之論據。
四、訊據被告堅詞否認有何詐欺取財之犯行，並辯稱：伊確實有
    向告訴代理人丁○○購買系爭材料，當時伊只有從裝潢客戶
    收到百分之三十的訂金，伊有跟丁○○說伊收到第二次款項
    就會付貨款，但是丁○○並不同意，伊純粹要訂貨，並無要
    騙丁○○的意思等語。
五、按刑法第三百三十九條第一項詐欺罪之成立，以意圖為自己
    或第三人不法所有，以詐術使人將本人或第三人之物交付為
    要件。所謂以詐術使人交付，必須被詐欺人因其詐術而陷於
    錯誤，若其所用方法，不能認為詐術，亦不致使人陷於錯誤
    ，即不構成該罪（最高法院四十六年台上字第二六○號判例
    意旨參照）。又按刑法第三百三十九條第一項詐欺取財罪之
    成立，須行為人有為自己或第三人不法所有之意圖，而以言
    詞、行動或其他方式行使與事實不符之詐術，致相對人產生
    與客觀事實不符之認知，而相對人因此欺騙行為陷於錯誤，
    而為財產上之處分，並產生損害，始能成立；倘行為人自始
    主觀上無不法所有之意圖，即不得以詐欺罪與被告相繩，又
    行為人縱有告知相對人不實之資訊，然相對人與行為人締約
    並交付財物之緣由，並非因行為人以告知與客觀事實不符之
    資訊之詐術而陷於錯誤所致，亦不能以行為人事後未依債務
    本旨履行給付之情形，反推認行為人於締約之際，即有詐欺
    相對人之意思及行為，故倘無積極證據可資佐證者，自不得
    徒憑行為人有民事債之關係上債務不履行情事一端，即據以
    臆測行為人初始即有不法所有之意圖，而施用詐術詐取財物
    之犯行，否則與刑事證據採證原則即屬有違。
六、經查：
  (一)被告所辯稱：其在自立新村承包十幾戶之裝潢，所以才向敦
    揚公司訂購系爭建材，並由丁○○將其訂購的建材送至自立
    新村之工地等語，核與證人即告訴代理人丁○○於本院審理
    時所結稱：被告表示客戶要裝潢，送到自立新村去，當其送
    至自立新村時，被告有裝潢等詞（見本院卷第一一七頁），
    及證人乙○○於本院審理時證稱：其請被告做裝潢工程部分
    ，係先付第一期之期款，之後工人才進來施工，其材料有進
    來後，工人就依約定逐項施工等情（見本院卷第一四四頁）
    ，及證人甲○○於本院審理時所證稱：被告在自立新村有二
    十三個工地，有的是尾巴沒有做好，有的是完全沒有做，有
    的是只做了一半，完全沒有做的只有兩個工地，大部分是只
    做了一半等語（見本院卷第一二五、一二六頁）俱屬相符，
    由此足見被告確實於承攬自立新村之裝潢工程後，始向告訴
    人敦揚公司訂購系爭材料，並由證人丁○○將其訂購之貨品
    送至自立新村之工地，再由被告負責裝潢施工，而參以證人
    乙○○於本院審理時證稱：其到現場查看時，並未發現材料
    由被告搬走之情形等語（見本院卷第一四七頁），且本件復
    查無積極證據足資佐證被告曾有將告訴代理人丁○○所送交
    之訂購材料，予以搬離上開工地之情事，則以被告確實有承
    攬裝潢工程，並將其向告訴人敦揚公司訂購之系爭材料使用
    於裝潢工程觀之，自難認被告有施以任何欺罔手段，使告訴
    代理人丁○○陷於錯誤之可言，是公訴意旨所指被告佯稱其
    標到自立新村裝潢工程為由，致告訴代理人丁○○陷於錯誤
    一節，顯有誤會，難以採取。
  (二)且觀諸被告所稱其曾向裝潢戶收取百分之三十簽約金一節，
    亦經證人甲○○到庭證述明確（見本院卷第一二五頁），核
    與證人乙○○於本院審理時結述相符（見本院卷第一四三、
    一四四、一四五頁），而以被告自承其收取之簽約金總數額
    高達二百四十萬元，遠較其向告訴人敦揚公司訂購之系爭材
    料價值為高，倘其自始即無意給付貨款，而詐取系爭材料，
    其儘可於收取該簽約金後，即逃之夭夭，而坐享既已收取之
    簽約金利益，何需大費周章向告訴人敦揚公司訂購系爭材料
    ，並由告訴代理人丁○○送至自立新村之工地，供作裝潢工
    程之材料，再另行雇請工人施工，反徒增相關工資等費用之
    支出？由此益徵被告係因收受裝潢戶交付之簽約金後，係為
    履行施作裝潢工程之義務，始向告訴人敦揚公司訂購系爭材
    料，自難僅因被告事後未給付貨款，即遽指其主觀上自始即
    有不欲繳納系爭貨款，而詐取系爭材料之直接故意。又被告
    既在自立新村確有承攬二十三個工地之裝潢工程，如被告依
    約完成所承攬之工程，自有第二、三期之工程款可取得而用
    以支付其向告訴人敦揚公司所訂購之材料貨款，雖被告事後
    未能依約履行，然亦不能據此即推論被告有明知無資力，仍
    向告訴人敦揚公司訂購鉅額貨款之裝潢材料，縱認將來未能
    給付貨款亦不違背其本意之不確定故意。
  (三)末按民事債務當事人間，若有未依債務本旨履行給付之情形
    ，在一般社會經驗而言，原因非一；其因不可歸責之事由無
    法給付，或因合法得對抗他造主張抗辯而拒絕給付，甚至債
    之關係成立後，始行惡意遲延給付，皆有可能，非必出於自
    始無意給付之詐欺犯罪一端。又刑事被告依法不負自證無罪
    之義務，苟無足以證明其在債之關係發生時，自始即具有不
    法所有意圖之積極證據，亦僅能令負民事之遲延給付責任，
    依刑事訴訟法第一百五十四條之規定，尚不得據此債信違反
    之客觀事態，而推定被告自始即有詐欺取財或詐欺得利之犯
    意。且當事人間所為民事上貨物買賣行為，如嗣後買受人一
    方有未依約清償債務情事，除有具體事證足資認定其於交易
    之初，主觀上自始即無意給付，而有詐取財物或取得不法利
    益之犯意外，要屬民事債務不履行責任規範範疇，尚難僅因
    債務人其嗣後有未依約履行清償債務之客觀事實，而遽以詐
    欺罪責相繩。基此，本件被告雖未依約給付貨款，然承前所
    述，被告於訂購系爭材料之初，係為供作裝潢工程之材料使
    用，而非無端向告訴人敦揚公司購買系爭材料，縱被告嗣後
    未依約給付貨款，亦僅屬告訴人敦揚公司得否循民事上貨物
    買賣關係請求被告履行清償責任之問題，自不得僅因嗣後被
    告之債務不履行，即據此反推認被告於向告訴人敦揚公司訂
    購系爭貨品時，其主觀上具有詐取財物之不法犯意。
七、綜上所述，被告既於訂購系爭材料之初，即係為用於裝潢工
    程，而其實際上亦將該訂購材料供作裝潢之建材使用，顯見
    其並未施以任何欺罔手段，使告訴代理人丁○○陷於錯誤之
    可言。從而，本件應純係屬一般民事債務不履行之糾葛，本
    應由告訴人敦揚公司循民事訴訟程序謀求解決。此外，復查
    無其他積極證據足資證明被告有何公訴人所指之詐欺取財犯
    行，則既不能證明被告犯罪，揆諸前開法條、最高法院判例
    、判決及說明，即應諭知被告無罪之判決，以免冤抑。
據上論斷，應依刑事訴訟法第三百零一條第一項，判決如主文。
本案經檢察官鍾雅蘭到庭執行職務。
中　　華　　民　　國　　96　　年　　10　　月　　30　　日
                      臺灣桃園地方法院刑事第四庭
                          審判長法  官  黃斯偉
                                法  官  蘇昭蓉
                                法  官  陳可薇
上正本證明與原本無異。
如不服本判決，應於送達後十日內向本院提出上訴狀（須附繕本
）。
                                書記官  陳恩如
中　　華　　民　　國　　96　　年　　11　　月　　5 　　日
